臺灣屏東地方法院民事判決　　　　　　　　九十一年度保險字第一一號
　　原　　　告　第一產物保險股份有限公司
　　法定代理人　甲○○
　　訴訟代理人　乙○○
　　　　　　　　丙○○
　　　　　　　　吳信忠
　　送達代收人　丁○○
　　被　　　告　戊○○
右當事人間請求侵權行為損害賠償事件，本院判決如左：
    主      文
原告之訴及假執行之聲請均駁回。
訴訟費用由原告負擔。
    事實及理由
一、原告起訴主張：被告於民國八十九年三月二十二日駕駛其所有車號為ＷＧ○四六
    九號自用小客車，車內附載訴外人彭陳英妹、鍾林招妹、彭作銘，沿屏東縣新榮
　　路支線道由佳佐往新置方向（即西向東），行經有閃光紅燈交叉路口時，未減速
　　慢行，適有訴外人林見忠駕駛由原告所承保之訴外人郭惠妹所有車號Ｄ六─六四
　　二三號小貨車，沿屏東縣沿山路幹線道由農場往新厝（即南向北）方向行駛至上
　　揭設有閃光黃燈之路口時，遭被告不慎撞擊，致被告車內乘客彭作銘因而受有左
　　胸挫傷內出血、合併頭部外傷經送醫後不治死亡，彭陳英妹受有左脛骨平臺骨折
　　、左肱骨骨折、頭部外傷併腦挫傷、右側第五、六、七肋骨折、右肘挫傷之傷害
　　，林見忠受有右髖骨開放性、粉碎性骨折，右脛骨遠端骨折、左足挫傷之傷害，
　　後原告依其與郭惠妹間之強制汽車責任保險契約給付林見忠新台幣（下同）一十
　　八萬二千三百四十元，給付彭陳英妹五萬一千二百九十五元，彭作銘死亡給付一
　　百二十萬元部分則由彭陳英妹領取，依強制汽車責任險第三十一條規定原告已取
　　得代位求償權，自得請求被告給付等語。並聲明：(一)被告應給付原告一百四十三
　　萬三千六百三十五元，及自九十一年三月三十日起至清償日止計算之法定遲延利
　　息。(二)願供擔保，請准宣告假執行。
二、被告則以：本件車禍之發生係林見忠駕駛車輛違規超速，車上因載未經固定之汽
　　油一桶不敢煞車撞擊被告所駕駛之車輛，致被告車上乘客死傷，被告亦為被害人
　　，對本次車禍並無過失，而事後林見忠、彭陳英妹與被告並已達成和解，彭陳英
　　妹對其所受之傷及其夫彭作銘死亡部分，均對被告放棄求償權，原告並無取得代
　　位求償權等語資為抗辯。並聲明：駁回原告之訴。
三、原告主張被告於八十九年三月二十二日駕駛其所有車號為ＷＧ○四六九號自用小
    客車，車內附載彭陳英妹、鍾林招妹、彭作銘，沿屏東縣新榮路支線道由佳佐往
　　新置方向（即西向東），行經有閃光紅燈交叉路口時，未減速慢行，適有訴外人
　　林見忠駕駛郭惠妹所有車號Ｄ六─六四二三號小貨車，於屏東縣沿山路幹線道由
　　農場往新厝（即南向北）方向行駛至上揭設有閃光黃燈之路口時，與被告所駕駛
　　之前揭車輛相撞，致被告車內乘客彭作銘因而受有左胸挫傷內出血、合併頭部外
　　傷經送醫後不治死亡，彭陳英妹受有左脛骨平臺骨折、左肱骨骨折、頭部外傷併
　　腦挫傷、右側第五、六、七肋骨折、右肘挫傷之傷害，林見忠受有右髖骨開放性
　　、粉碎性骨折，右脛骨遠端骨折、左足挫傷之傷害及已依強制汽車責任保險契約
　　給付林見忠一十八萬二千三百四十元，給付彭陳英妹五萬一千二百九十五元，彭
　　作銘死亡給付一百二十萬元部分則由彭陳英妹領取等情，業據其提出原告公司強
　　制汽車保險計算書影本、屏東縣警察局內埔分局道路交通事故證明書影本、茂隆
　　骨科醫院（診所）診斷證明書影本、臺灣屏東地方法院檢察署相驗屍體證明書影
　　本及全民醫院收據各一份為證，並經本院依職權調閱本院九十年度交訴字第八三
　　號、臺灣高等法院高雄分院九十年度交上易字第二八九號刑事卷宗核閱屬實，復
　　為被告所不爭執，此部分堪信為真實。至原告主張其已依強制汽車責任險第三十
　　一條規定取得代位求償權，得請求被告給付一事，則為被告所否認，並以前詞置
　　辯。
四、原告是否已依強制汽車責任險第三十一條規定代位取得彭陳英妹、鍾林招妹、彭
    作銘等人對被告之損害賠償請求權？即原告是否取得代位求償權？
  (一)關於彭陳英妹、彭作銘部分：
  (1)按「汽車交通事故之發生，如可歸責於被保險人以外之第三人者，本公司得於給
    付金額範圍內代位行使『被保險人』對於該第三人之損害賠償請求權」，責任保
    險契約第二十四條第一項約定甚明；又「汽車交通事故之發生，如可歸責於被保
    險人或加害人以外之第三人者，保險人得於給付金額範圍內代位行使『被保險人
    』對於該第三人之損害賠償請求權」；「被保險人因『保險人應負保險責任之損
    失發生』，而對於第三人有損失賠償請求權者，保險人得於給付賠償金額後，代
    位行使『被保險人』對於第三人之請求權」，強制汽車責任保險法第三十一條第
    一項、保險法第五十三條第一項前段分別定有明文。然於保險法體系中「保險代
    位」，其主要功用在於避免損害賠償請求權人獲得雙重賠償，以及賠償義務人之
    賠償義務因保險契約存在而受影響，而為達此目的只需於損害賠償請求權人受領
    保險金後，將其損害賠償請求權當然移轉於保險人即為已足。從而，強制汽車責
    任保險法第三十一條所謂「代位求償」，應解釋為保險人基於強制汽車責任保險
    法規定對受害人或受益人給付保險金後，當然受讓受害人或受益人對加害人之損
    害賠償請求權，保險人得本與此等損害賠償請求權向加害人求償之意，此屬債權
    之法定移轉，為權利之繼受取得，即法定要件完備時當然發生債權移轉之效果，
    且債權移轉後，其債權之額度、時效計算等均以受害人或受益人原有之請求權為
    準，而加害人原得對抗被害人之事由，仍得以之對抗保險人，故倘受害人對加害
    人已無任何權利可資行使，則依代位法則，保險公司對加害人亦無請求之權利。
  (2)經查，本件被害人彭陳英妹於車禍事故發生之後，於八十九年五月十二日即與被
    告達成和解，和解內容為免除其本人因車禍受傷及彭作銘因傷死亡部分所致之一
    切損害，有和解書一件在卷可稽（見本院卷第四五頁），並經證人彭陳英妹於本
    院審理時證述：其放棄所有民刑事賠償的請求是包括保險公司給付的保險金額等
    語（見本院九十一年六月十八日準備程序筆錄），故彭陳英妹本人因車禍受傷及
    彭作銘因傷死亡所致之損害，已於八十九年五月十二日由彭陳英妹本人並代表其
    家人免除被告之給付責任，彭陳英妹與彭作銘之繼承人對被告已無任何請求權存
    在，至原告事後於八十九年五月二十七日、同年九月十二日分別給付彭作銘死亡
    理賠一百二十萬元及彭陳英妹受傷所致之損害五萬一千二百九十五元與彭陳英妹
    ，其對被告亦無法基於法定代位權取得請求被告給付上開保險金額之權利，是原
    告請求被告給付此部分一百二十五萬一千二百九十五元之保險金額為無理由，應
    予駁回。
  (二)關於林見忠部分：
  (1)按所謂「傷害保險」，指被保險人遭受意外所致之傷害、殘廢或死亡時，保險人
    給付保險金，用以填補其本人受傷、殘廢或死亡所受之損害；而「責任保險」則
    係他人受有損害，被保險人就此損害負有賠償責任時，由保險人給付保險金，以
    代賠償，亦即責任保險所欲保障者，乃被保險人對於第三人之賠償責任。故於強
    制汽車責任保險中，係以駕駛人因車禍肇事，對第三人負有損害賠償責任時，由
    保險人於保險金額範圍內，做駕駛人清償能力之後盾，且我國強制汽車責任保險
    法為加強保護受害人，進一步允許受害人逕向保險公司請求，因此，責任保險事
    故發生時，被保險人自身所受之損害，應向加害人之保險公司請求理賠，而非向
    自己本身所投保之責任保險公司請求理賠，此乃「責任保險」與「傷害保險」本
    質不同所使然，且自強制汽車責任保險法施行細則第三條第二項之規定：「汽車
    交通事故僅涉及一輛汽車者，受害人不包括該汽車之駕駛人」觀之，亦甚明確。
    又按本法所稱被保險人係指依第四條投保本保險及其他因使用或管理被保險汽車
    造成汽車交通事故之人，強制汽車責任保險法第八條定有明文。
  (2)經查，依前揭強制汽車責任保險法第八條規定，林見忠亦為被保險人，就其本身
    受傷之結果，其本人之保險公司（即原告），自無須基於系爭責任保險契約為理
    賠，其受益人應向加害人（即被告）所投保之責任保險公司請求理賠，始為合法
    解決途徑。倘加害人所駕駛之車輛未投保強制汽車責任險，受害人仍得於一定之
    保險金額範圍內，依強制汽車責任保險法第三十八條第一項第二款之規定，向特
    別補償基金請求補償，俟特別補償基金依法為補償之後，特別補償基金始得於補
    償金額範圍內，依同法第三十九條第二項直接向加害人（即被告）求償，被告並
    未因此得以免除應負之損害賠償責任，是本件原告於車禍事故發生之後，理賠其
    所承保車輛之駕駛林見忠因傷所受之損害一十八萬二千三百四十元後，依強制汽
    車責任保險法第三十一條第一項規定，向被告為上開保險金額給付之請求，於法
    尚有未合，不應准許。
五、綜上所述，本件原告主張依強制汽車責任保險法第三十一條取得代位求償權之事
    實，為不足採。被告抗辯原告並未取得代位求償權一事自屬可信。從而，原告主
    張本於強制汽車責任法第三十一條代位權之法律關係，請求被告給付一百四十三
    萬三千六百三十六元，及自九十一年三月三十日起至清償日止計算之法定遲延利
    息，為無理由，應予駁回。原告既受敗訴判決，其假執行之聲請即失所依據，應
    併予駁回。
六、據上論斷，本件原告之訴為無理由，依民事訴訟法第七十八條，判決如主文。
中　　　華　　　民　　　國　　九十一　　年　　　九　　　月　　 三十　　 日
                                    臺灣屏東地方法院民事第一庭
~B審判長法官　羅心芳
~B法　　　官　周群翔
~B法　　　官　許蓓雯
右正本證明與原本無異
如不服本判決，應於收受送達後二十日內向本院提出上訴狀。
中　　　華　　　民　　　國　　九十一　　年　　　九　　　月　　 三十　　 日
~B法院書記官　黃佳惠
